ACORDAO-COMPLETO-2412254

ACÓRDÃO 9098/2021 ATA 23/2021 - PRIMEIRA CÂMARA

VISTOS, relatados e discutidos estes autos que cuidam de pedido de reexame interposto por José Guilherme Soares Maia contra o Acórdão 7074/2019-TCU-Primeira Câmara, que considerou ilegais seus atos de aposentadoria;
ACORDAM os Ministros do Tribunal de Contas da União, reunidos em sessão da Primeira Câmara, com fundamento no artigo 48 da Lei 8.443/1992, c/c os artigos 285 e 286 do Regimento Interno do TCU, diante das razões expostas pelo Relator, em:
9.1. conhecer e dar provimento ao pedido de reexame para tornar sem efeito os itens 9.3, 9.3.2, 9.3.2.1 e 9.3.2.4 do Acórdão 7074/2019-TCU-Primeira Câmara;
9.2. reconhecer o registro tácito dos atos de aposentadoria emitidos em favor de José Guilherme Soares Maia;
9.3. dar ciência deste acórdão ao recorrente e à Universidade Federal do Pará.

Pedido de reexame interposto contra decisão que considerou ilegais atos de aposentadoria.

Primeira Câmara

Universidade Federal do Pará.

3. Interessados/Responsáveis/Recorrentes:
3.1. Interessados: Berenice Morais Pinto (XXX.381.802-XX); Eliana Camara Cutrim (XXX.494.452-XX); Geraldo Souza Pereira (XXX.287.572-XX); Helga André (XXX.661.212-XX); José Guilherme Soares Maia (XXX.355.162-XX); José Guilherme Soares Maia (XXX.355.162-XX); Rui Jorge Elleres de Sousa (XXX.918.642-XX)
3.2. Recorrente: José Guilherme Soares Maia (XXX.355.162-XX).

13.1. Ministros presentes: Walton Alencar Rodrigues (Presidente), Benjamin Zymler, Bruno Dantas (Relator), Vital do Rêgo e Jorge Oliveira.
13.2. Ministro que não participou da votação: Jorge Oliveira 
13.3. Ministros-Substitutos presentes: Augusto Sherman Cavalcanti e Weder de Oliveira.

BRUNO DANTAS

Ministro Vital do Rêgo.

Cuidam os autos de pedido de reexame interposto por José Guilherme Soares Maia contra o Acórdão 7074/2019-TCU-Primeira Câmara, lavrado nos seguintes termos:
"VISTOS, relatados e discutidos estes autos que tratam de atos de concessão de aposentadoria emitidos pela Universidade Federal do Pará em favor dos ex-servidores Berenice Morais Pinto, Eliana Câmara Cutrim, Geraldo Souza Pereira, Helga André, José Guilherme Soares Maia e Rui Jorge Elleres de Sousa;
ACORDAM os Ministros do Tribunal de Contas da União, reunidos em Sessão da 1ª Câmara, com fundamento nos arts. 71, inciso III, da Constituição Federal, § 1º, inciso V, e 39, inciso II, da Lei 8.443/1992 e 260, § 1º, do RI/TCU e ante as razões expostas pelo Relator, em:
9.1. considerar legais e conceder registro aos atos de concessão de aposentadoria emitidos em favor dos ex-servidores Berenice Morais Pinto (XXX.381.802-XX) e Rui Jorge Elleres de Sousa (XXX.918.642-XX) ;
9.2. destacar do presente processo, autuando-os em autos apartados, os atos emitidos em favor dos ex-servidores Eliana Câmara Cutrim (XXX.494.452-XX) ; Geraldo Souza Pereira (XXX.287.572-XX) e Helga André (XXX.661.212-XX) , de forma a esclarecer a divergência identificada na proporção atual dos proventos em relação aos tempos averbados pelos interessados;
9.3. considerar ilegais e recusar registro aos atos (inicial e alteração) emitidos em favor do Sr. José Guilherme Soares Maia (XXX.355.162-XX) ;
9.3.1. dispensar a devolução dos valores indevidamente recebidos até a data da ciência pela Universidade Federal do Pará do presente acórdão, com base no Enunciado 106 da Súmula da Jurisprudência do TCU;
9.3.2. determinar à Universidade Federal do Pará, com base no art. 45 da Lei 8.443/1992, que:
9.3.2.1. faça cessar os pagamentos decorrentes dos atos impugnados, comunicando ao TCU, no prazo de quinze dias as providências adotadas, nos termos do art. 262, caput, do Regimento Interno do TCU, art. 8º, caput, da Resolução-TCU 206/2007 e 19, caput, da Instrução Normativa-TCU 78/2018;
9.3.2.2. comunique ao interessado o teor desta decisão, alertando-o de que o efeito suspensivo proveniente da interposição de eventual recurso não o exime da devolução dos valores percebidos indevidamente após a respectiva notificação, caso o recurso não seja provido;
9.3.2.3. no prazo de 30 (trinta) dias, contados da ciência desta decisão, envie a este Tribunal documentos comprobatórios de que o interessado está ciente da presente deliberação;
9.3.2.4. emita novo ato, livre da irregularidade mencionada, submetendo-o ao TCU, no prazo de trinta dias, consoante os arts. 262, § 2º, do Regimento Interno do TCU e 19, § 3º, da Instrução Normativa TCU 78/2018;
9.4. determinar à Secretaria de Fiscalização de Pessoal que monitore o cumprimento das determinações especificadas no item 9.3 (e subitens) deste acórdão'
2.	Admitido o processamento do recurso, porquanto preenchidos os requisitos previstos no art. 48 da Lei 8.443/1992, conferi efeito suspensivo aos itens 9.3, 9.3.2, 9.3.2.1 e 9.3.2.4 do acórdão recorrido em relação ao recorrente (peça 37) .
3.	Instruído o feito, faço reproduzir, com os ajustes que julgo pertinentes, o exame técnico e o encaminhamento oferecidos pela Secretaria de Recursos deste Tribunal (peça 41) , que contou com o apoio do Ministério Público junto ao TCU (peça 43) :
'HISTÓRICO
2.	O recorrente foi aposentado em 09/03/2010, na forma compulsória (70 anos) , proporcional a 34/35 avos, com fundamento no artigo 40, II da Emenda Constitucional Nº 41/2003. Posteriormente, a aposentadoria do ex-servidor passou de proporcional para integral, em virtude do cômputo de forma ponderada de tempo alegadamente exercido em atividade insalubre.
2.1.	Os atos de aposentadoria do recorrente (inicial e alteração) foram julgados ilegais em razão do cômputo de tempo de serviço em condições insalubres (4 anos, 7 meses e 29 dias) , como celetista, no serviço público, no período anterior à vigência da Lei 8.112/1990; além da averbação de tempo insalubre (18 anos, 5 meses e 2 dias) com fundamento em Mandado de Injunção (peça 3) , já na vigência do Regime Jurídico Único.
2.2.	Isso porque o recorrente, ex-ocupante do cargo de professor, que não presume risco para a higidez física do profissional, não apresentou elementos que comprovassem a natureza especial da atividade exercida, o que não permite a averbação desse tempo de maneira irrestrita.
2.3.	Além disso, para o período insalubre posterior à Lei 8.112/1990 (10/10/91 a 8/3/10) , supostamente amparado pelo MI 880 do STF, vale dizer que o TCU tem entendimento consolidado no sentido de que, ao julgar Mandados de Injunção desse gênero, o STF apenas colmatou a lacuna existente na regulamentação do art. 40, § 4º, da Constituição Federal de 1988, com a norma existente no art. 57 da Lei 8.213/1991. Nesse sentido os Acórdãos 471/2014, 624/2014, 625/2014, 882/2014, 3.922/2014 e 6.522/2014, todos da Primeira Câmara.
EXAME DE ADMISSIBILIDADE
3.	Reitera-se o exame preliminar de admissibilidade (peça 33) , ratificado à peça 37 pelo Excelentíssimo Senhor Ministro Bruno Dantas, que entendeu pelo conhecimento do recurso, uma vez que preenchidos os requisitos do art. 48 da Lei 8.443/1992, c/c os artigos 285 e 286, parágrafo único do RI/TCU, suspendendo-se os efeitos dos subitens 9.3, 9.3.2, 9.3.2.1 e 9.3.2.4 do Acórdão 7074/2019-TCU-Primeira Câmara, em relação ao recorrente.
EXAME DE MÉRITO
4. Delimitação
4.1.	Constitui objeto da presente análise definir se:
a) houve a incidência da decadência prevista no art. 54 da Lei 9.784/1999;
b) houve violação ao princípio da segurança jurídica;
c) houve retroação de entendimento jurisprudencial;
d) houve ato de arbítrio e torpeza da Administração Pública Federal.
5. Da decadência
5.1.	O recorrente aduz que teria havido a incidência da decadência, com base no seguinte argumento:
5.2.	Constata-se que se operou a decadência contra a Administração, tendo em vista que o ato de concessão da aposentadoria do docente ocorreu em 9/3/2010, tendo já decorrido o prazo decadencial estabelecido no art. 54 da Lei 9.784/1999.
Análise:
5.3.	Sobre a decadência do direito de a Administração rever os seus próprios atos e o exercício do controle externo por parte deste Tribunal, impende mencionar que o Supremo Tribunal Federal já se pronunciou acerca da não incidência da decadência administrativa, em face da inaplicabilidade do art. 54 da Lei 9.784/1999, aos processos por meio dos quais o TCU exerce sua competência constitucional de controle externo, prevista no inciso III do art. 71 da Constituição Federal, consoante entabulado no MS 24.859, verbis:
EMENTA: CONSTITUCIONAL. ADMINISTRATIVO. PENSÃO. T.C.U.: JULGAMENTO DA LEGALIDADE: CONTRADITÓRIO. PENSÃO: DEPENDÊNCIA ECONÔMICA.
I. - O Tribunal de Contas, no julgamento da legalidade de concessão de aposentadoria ou pensão, exercita o controle externo que lhe atribui a Constituição Federal, art. 71, III, no qual não está jungindo a um processo contraditório ou contestatório. Precedentes do STF. 
II. - Inaplicabilidade, no caso, da decadência do art. 54 da Lei 9.784/99. 
III. - Concessão da pensão julgada ilegal pelo TCU, por isso que, à data do óbito do instituidor, a impetrante não era sua dependente econômica. 
IV. - MS indeferido. (grifos acrescidos) 
5.4.	Ainda, com essa mesma orientação, vem à balha manifestação do Ministro Marco Aurélio, ao apreciar o MS 27.966:
Quanto ao prazo previsto no artigo 54 da Lei nº 9.784/99, relativamente à revisão de atos administrativos, os pronunciamentos desta Corte são reiterados no sentido de não ser aplicável a ato complexo como é o da aposentadoria, vale dizer, fica afastado quando se faz em jogo a atuação do Tribunal de Contas da União, iniludivelmente também administrativa, apreciando o cálculo dos proventos da aposentadoria para homologá-la ou não - precedentes: Mandados de Segurança nº 24.997-8/DF, 25.090-9/DF e 25.192-1/DF, relatados pelo Ministro Eros Grau, com acórdãos publicados no Diário da Justiça de 1º de abril de 2005 - os concernentes aos dois primeiros - e 6 de maio de 2005, respectivamente. 
5.5.	Nesse sentir, este Tribunal editou a Súmula 278, que traz:
Os atos de aposentadoria, reforma e pensão têm natureza jurídica de atos complexos, razão pela qual os prazos decadenciais a que se referem o § 2º do art. 260 do Regimento Interno e o art. 54 da Lei nº 9.784/99 começam a fluir a partir do momento em que se aperfeiçoam com a decisão do TCU que os considera legais ou ilegais, respectivamente.
5.6.	Nessa ordem de ideias, o argumento apresentado não merece ser acolhido. 
6. Da segurança jurídica
6.1.	O recorrente aduz que teria havido violação ao princípio da segurança jurídica, com base nos seguintes argumentos:
6.2.	Depois de tanto tempo transcorrido desde o início da vigência de seu ato de aposentação, não pode a Administração querer anular um ato que produziu efeitos durante esses aproximadamente 7 anos, nos quais o professor já estabilizou a sua vida em conformidade com os proventos integrais de aposentadoria que recebe desde 09/03/2010 de acordo com a Portaria n°. 1062/2010 da Reitoria da UFPA. 
6.3.	Na absurda hipótese de o ato de aposentadoria do defendente ser anulado, o mesmo teria que rever todo o seu orçamento familiar, inclusive os planos financeiros para o futuro que havia traçado, prejudicando e muito o seu sustento por se tratar de verba de natureza alimentar.  
Análise:
6.4.	Cabe lembrar que a sedimentada jurisprudência da Suprema Corte é no sentido de classificar como ato complexo a concessão de aposentadoria, reforma ou pensão, consoante os seguintes julgados (RMS 3881/SP, MS 19875/DF, RE 195861/ES e MS 23665/DF) .
6.5.	Assim, sendo o ato de aposentadoria e/ou pensão complexo, este somente passa a estar plenamente formado (perfeito) , válido (aferição da legalidade com reflexo de definitividade perante a Administração) e eficaz (plenamente oponível a terceiros, deixando de apresentar executoriedade provisória) quando recebe o registro pela Corte de Contas. Tal entendimento decorre do disposto no inciso III do art. 71 da Constituição Federal, que estabelece que compete ao Tribunal de Contas da União apreciar, para fins de registro, a legalidade dos atos de admissão, assim como a concessão de aposentadoria, reforma ou pensão.
6.6.	Nessa perspectiva, impõe-se reconhecer que referidos atos possuem natureza precária, razão pela qual, até que haja o efetivo julgamento e o consequente registro pela Corte de Contas, não há que se falar em direito adquirido, ato jurídico perfeito, proteção da confiança, ou em irredutibilidade dos proventos, tendo em vista a ausência de aperfeiçoamento e definitividade dos atos.
6.7.	A propósito do tema, colaciona-se entendimento esposado pela Corte Constitucional ao decidir no âmbito do RE-195.861/ES:
APOSENTADORIA - ATO ADMINISTRATIVO DO CONSELHO DA MAGISTRATURA - NATUREZA - COISA JULGADA ADMINISTRATIVA - INEXISTÊNCIA. O ato de aposentadoria exsurge complexo, somente se aperfeiçoando com o registro perante a Corte de Contas. Insubsistência da decisão judicial na qual assentada, como óbice ao exame da legalidade, a coisa julgada administrativa. (grifos acrescidos) 
6.8.	No caso em apreço, não houve o respectivo registro em razão da constatação de ilegalidade no ato, o que afasta, por si só, a presunção de legitimidade do ato administrativo que concedeu o benefício ao recorrente, não havendo, assim, que se falar em violação da segurança jurídica, de proteção da confiança, de direito adquirido ou de razoabilidade. 
6.9.	Sobre a questão, observa-se, ainda, que não se mostra factível o argumento de se convolar em legais atos eivados de vícios, dado o longo lapso temporal transcorrido entre suas edições e a consequente apreciação pelo TCU, porquanto estas situações geram tão somente a necessidade de instauração do contraditório, consoante Acórdão 5962/2012-TCU-Segunda Câmara, verbis:	
4. Nos termos da jurisprudência do STF, o transcurso de longo lapso temporal entre a edição do ato e sua apreciação por parte do TCU não converte a concessão ilegal em legal, gerando apenas a necessidade de instauração do contraditório e da ampla defesa para a validade do processo, na hipótese de o ato haver ingressado no Tribunal há mais de cinco anos (MS-25.116, MS-25.403, MS-25.343, MS-27.296, entre outros) 
6.10.	Como o ato de aposentadoria da recorrente deu entrada no TCU há mais de 5 anos, foi promovida a oitiva do interessado (peça 6) , visando oferecer oportunidade para ampla defesa, nos termos do Acórdão 587/2011-TCU-Plenário, de relatoria do Ministro Valmir Campelo. Em resposta, vieram aos autos as alegações de defesa constantes da peça 15.
6.11.	Quanto à boa-fé do recorrente, tenha-se presente que foi considerada ao se dispensar a devolução dos valores indevidamente recebidos, nos termos do subitem 9.3.1 do acórdão recorrido.
6.12.	É sobremodo importante ressaltar que este Tribunal tem o poder/dever de apreciar, para fins de registro, os atos de aposentadoria na esfera federal, nos termos do art. 71 da Lei Maior. Esta prerrogativa não pode ser infirmada pela sobreposição dos princípios da razoável duração do processo e da eficiência na Administração Pública.
6.13.	Nesse quadro, é de se reconhecer que a aposentadoria tem caráter alimentar. No entanto, a Administração deverá observar o princípio da legalidade. De fato, não se pode relegar ao oblívio a lição de Hely Lopes Meirelles:
Na Administração Pública não há liberdade nem vontade pessoal. Enquanto na administração particular é lícito fazer tudo que a lei não proíbe, na Administração Pública só é permitido fazer o que a lei autoriza. A lei para o particular significa 'pode fazer assim'; para o administrador público significa 'deve fazer assim' (in Direito Administrativo Brasileiro, 33ª ed., São Paulo: Malheiros Editores, 2007, p. 87-88) .
6.14.	Nessa ordem de ideias, observada a violação ao princípio da legalidade no ato de aposentadoria em reexame, este Tribunal deverá manter o julgamento pela ilegalidade, apesar do princípio da dignidade da pessoa humana.
6.15.	No que tange a uma possível violação ao princípio da irredutibilidade salarial, destaca-se, ainda, que, de acordo com o e. STF, não há óbice à redução de proventos caso alguma parcela/vantagem esteja sendo paga ao arrepio da lei, nos termos do entendimento proferido no âmbito do MS 25.552, de relatoria da Ministra Cármen Lúcia, verbis: 
EMENTA: MANDADO DE SEGURANÇA. ATO DO TRIBUNAL DE CONTAS DA UNIÃO. APOSENTADORIA DE MAGISTRADO.[...]. DECADÊNCIA ADMINISTRATIVA E OFENSA AO PRINCÍPIO DA IRREDUTIBILIDADE DE SALÁRIOS NÃO CONFIGURADAS. [...]3. O Supremo Tribunal Federal pacificou entendimento de que, sendo a aposentadoria ato complexo, que só se aperfeiçoa com o registro no Tribunal de Contas da União, o prazo decadencial da Lei n. 9.784/99 tem início a partir de sua publicação. Aposentadoria do Impetrante não registrada: inocorrência da decadência administrativa. 4. A redução de proventos de aposentadoria, quando concedida em desacordo com a lei, não ofende o princípio da irredutibilidade de vencimentos. Precedentes. 5. Segurança denegada (grifos acrescidos) .
6.16.	Nesse quadro, opina-se pela rejeição dos argumentos apresentados pelo recorrente.
7. Da retroação de entendimento jurisprudencial
7.1.	O recorrente aduz que teria havido retroação de entendimento jurisprudencial, com base nos seguintes argumentos:
7.2.	Importante ressaltar que o docente teve a sua aposentadoria concedida no ano de 2010 e o Acórdão 911/2014-TCU-Plenário, ao qual o Tribunal de Contas da União fundamenta o acórdão ora recorrido foi publicado no ano de 2014. Ou seja, a norma está retroagindo para prejudicar o aposentado, o que não é permitido, como disciplina a Lei 9.784/99, artigo 2°, inciso XIII, do parágrafo único. 
Análise:
7.3.	No que tange ao art. 2º,  parágrafo único, XIII, da Lei 9.784/1999, o qual veda a aplicação retroativa de nova interpretação, é de se ter presente que o TCU dispõe de Lei Orgânica e Regimento Interno, sendo que a Lei do Processo Administrativo pode ser aplicada naquilo que for compatível com o regramento próprio desta Corte de Contas.
7.4 	Nessa senda, é de se ressaltar que o art. 260, § 2º, do Regimento Interno deste Tribunal assim dispõe:
§ 2º O acórdão que considerar legal o ato e determinar o seu registro não faz coisa julgada administrativa e poderá ser revisto de ofício pelo Tribunal, com a oitiva do Ministério Público e do beneficiário do ato, dentro do prazo de cinco anos da apreciação, se verificado que o ato viola a ordem jurídica, ou a qualquer tempo, no caso de comprovada má-fé.
7.5.	Nesse quadro, o argumento de que teria havido violação ao princípio da vedação de aplicação retroativa de nova interpretação deve ser rechaçado por três razões:
i) não há direito adquirido à exegese;
ii) não houve o registro do ato de aposentadoria do interessado, de tal arte a não se aplicar a máxima de que a 'modificação posterior de jurisprudência não alcançaria as situações consolidadas à luz de critério interpretativo anterior'. Isto porque poder-se-ia falar em situação consolidada apenas quando o ato de concessão recebe o registro do TCU, por ser ato complexo;
iii) o acórdão que julgar legal o ato de aposentadoria e determinar o seu registro não faz coisa julgada administrativa, nos termos do § 2º do art. 260 do Regimento Interno deste Tribunal.
7.6.	Nesse sentir, opina-se pela rejeição dos argumentos apresentados pelo recorrente.
8. Da contagem de tempo ponderada do labor prestado em condições especiais
8.1.	Defende-se no recurso que é possível a contagem de tempo ponderada do labor prestado, após a vigência da Lei 8.112/1990, em condições especiais, com base nos seguintes argumentos:
8.2.	O Ofício 3147/2017-TCU/Sefip (peça 3) faz menção a averbação de tempo insalubre com fundamento em Mandado de Injunção, o que estaria em desacordo com o entendimento do STF e do TCU.
8.3.	Ocorre que a Súmula Vinculante 33 do STF aplica as regras do regime geral da previdência sobre aposentadoria especial, até a edição de lei complementar específica, o que até agora não ocorreu.  
Análise:
8.4.	Sobre a contagem ponderada do tempo de serviço prestado em condições especiais após a vigência da Lei 8.112/1990, para fins de aposentadoria comum, vem à balha o voto condutor do Acórdão 1076/2015-TCU-Segunda Câmara:
16.		Não há amparo legal para a conversão do tempo de serviço especial em comum. Os precedentes do Supremo Tribunal Federal, inclusive o Mandado de Injunção 880, dizem respeito somente à integração normativa para os casos de aposentadoria especial.  A decisão proferida no MI 880 não autorizou a contagem ponderada de tempo de serviço para fins de aposentadoria comum, como constante do ato da referida beneficiária (grifos acrescidos) .
8.5.	É nesse sentido a Súmula Vinculante 33 do STF:
Aplicam-se ao servidor público, no que couber, as regras do regime geral da previdência social sobre aposentadoria especial de que trata o artigo 40, § 4º, inciso III da Constituição Federal, até a edição de lei complementar específica (grifos acrescidos) .
8.6.	Corroborando com esse entendimento, traz-se à colação a seguinte ementa do STF, por ocasião da apreciação do MI 2.123 AgR/DF:
EMENTA: Agravo regimental em mandado de injunção. Pedido de conversão do tempo de serviço. Ausência de previsão constitucional. Recurso provido. 1. O mandado de injunção volta-se à colmatagem de lacuna legislativa capaz de inviabilizar o gozo de direitos e liberdades constitucionalmente assegurados, bem assim de prerrogativas inerentes à nacionalidade, à soberania e à cidadania (art. 5º, LXXI, CF/1988) . 2. É imprescindível, para o exame do writ, a presença de dois pressupostos sucessivos: i) a verificação da omissão legislativa e ii) a efetiva inviabilidade do gozo de direito, faculdade ou prerrogativa consagrados constitucionalmente em razão do citado vácuo normativo. 3. O preceito constitucional em foco na presente demanda não assegura a contagem diferenciada do tempo de serviço e sua averbação na ficha funcional; o direito subjetivo corresponde à aposentadoria em regime especial, devendo esta Suprema Corte atuar na supressão da mora legislativa, cabendo à autoridade administrativa a análise de mérito do direito, após exame fático da situação do servidor. 4. A pretensão de garantir a conversão de tempo especial em tempo comum mostra-se incompatível com a presente via processual, uma vez que, no mandado de injunção, cabe ao Poder Judiciário, quando verificada a mora legislativa, viabilizar o exercício do direito subjetivo constitucionalmente previsto (art. 40, § 4º, da CF/88) , no qual não está incluído o direito vindicado. 5. Agravo regimental provido para julgar improcedente o mandado de injunção.
8.7.	Acrescente-se o seguinte excerto de voto do Excelentíssimo Senhor Ministro Benjamin Zymler, por ocasião da apreciação do Acórdão 3960/2015-TCU-Primeira Câmara (TC Processo 006.910/2014-9) :
 (...) a Confederação dos Trabalhadores no Serviço Público Federal (CONDSEF) e diversos outros sindicatos impetraram mandado de injunção coletivo perante aquela Corte, autuado sob o MI 880, objetivando, em síntese, a concessão de aposentadoria especial, tal como prevista no art. 40, § 4º, da CF, para os seus substituídos, em razão do exercício de atividades funcionais em condições insalubres.
27.	A Corte Constitucional, ao julgar o referido processo, por meio de decisão monocrática do relator do feito, Ministro Eros Grau, sentenciou:
'Julgo parcialmente procedente o pedido deste mandado de injunção, para, reconhecendo a falta de norma regulamentadora do direito à aposentadoria especial dos servidores públicos, remover o obstáculo criado por essa omissão e, supletivamente, tornar viável o exercício, pelos substituídos neste mandado de injunção, do direito consagrado no art. 40, § 4º, da Constituição do Brasil, nos termos do artigo 57 da Lei nº 8.213/1991.' (Grifei.) 
28.	Portanto, ao decidir o MI 880, entre vários outros semelhantes, o Supremo Tribunal Federal supriu a lacuna existente na regulamentação do § 4º do art. 40 da CF/1988 com a fórmula estabelecida no art. 57 da Lei 8.213/1991. Este último artigo, vale dizer, encontra-se assim redigido:
'Art. 57. A aposentadoria especial será devida, uma vez cumprida a carência exigida nesta Lei, ao segurado que tiver trabalhado sujeito a condições especiais que prejudiquem a saúde ou a integridade física, durante 15 (quinze) , 20 (vinte) ou 25 (vinte e cinco) anos, conforme dispuser a lei.
§ 1º A aposentadoria especial, observado o disposto no art. 33 desta Lei, consistirá numa renda mensal equivalente a 100% (cem por cento) do salário-de-benefício. 
§ 2º A data de início do benefício será fixada da mesma forma que a da aposentadoria por idade, conforme o disposto no art. 49.
§ 3º A concessão da aposentadoria especial dependerá de comprovação pelo segurado, perante o Instituto Nacional do Seguro Social-INSS, do tempo de trabalho permanente, não ocasional nem intermitente, em condições especiais que prejudiquem a saúde ou a integridade física, durante o período mínimo fixado.
§ 4º O segurado deverá comprovar, além do tempo de trabalho, exposição aos agentes nocivos químicos, físicos, biológicos ou associação de agentes prejudiciais à saúde ou à integridade física, pelo período equivalente ao exigido para a concessão do benefício. 
§ 5º O tempo de trabalho exercido sob condições especiais que sejam ou venham a ser consideradas prejudiciais à saúde ou à integridade física será somado, após a respectiva conversão ao tempo de trabalho exercido em atividade comum, segundo critérios estabelecidos pelo Ministério da Previdência e Assistência Social, para efeito de concessão de qualquer benefício. 
§ 6º O benefício previsto neste artigo será financiado com os recursos provenientes da contribuição de que trata o inciso II do art. 22 da Lei no 8.212, de 24 de julho de 1991, cujas alíquotas serão acrescidas de doze, nove ou seis pontos percentuais, conforme a atividade exercida pelo segurado a serviço da empresa permita a concessão de aposentadoria especial após quinze, vinte ou vinte e cinco anos de contribuição, respectivamente. 
§ 7º O acréscimo de que trata o parágrafo anterior incide exclusivamente sobre a remuneração do segurado sujeito às condições especiais referidas no caput. 
§ 8º Aplica-se o disposto no art. 46 ao segurado aposentado nos termos deste artigo que continuar no exercício de atividade ou operação que o sujeite aos agentes nocivos constantes da relação referida no art. 58 desta Lei.'
29.	Em suma, por meio do § 4º do art. 40 da CF/1988, o legislador constituinte admitiu a concessão, 'nos termos definidos em leis complementares', de aposentadoria especial aos servidores públicos portadores de deficiência ou que exerçam suas atividades em condições perigosas, penosas ou insalubres; mais tarde, o que era, até então, apenas uma possibilidade foi materializado pela Corte Constitucional na forma do caput do art. 57 da Lei 8.213/1991. 
30.	Todavia, é importante salientar, o STF jamais reconheceu aos servidores o direito de combinar o regramento da aposentadoria especial com o regramento da aposentadoria comum, algo que, no âmbito do regime geral de previdência (RGPS) , é feito por meio da chamada contagem ponderada.
31.	Efetivamente, a contagem ponderada, nos termos previstos no § 5º do art. 57 da Lei 8.213/1991, consiste no aproveitamento, para efeito de aposentadoria comum, do tempo trabalhado em condições insalubres, perigosas ou penosas de forma majorada, mediante a aplicação de um fator de conversão. Tem-se, assim, uma aposentadoria comum 'facilitada', na qual o tempo de contribuição exigido é, na prática, abreviado pela introdução de um tempo fictício, resultado da aplicação do fator de conversão.
32.	Não se deve confundir, pois, a aposentadoria especial de que trata o § 4º do art. 40 da CF/1988 (admitida para os servidores públicos, como visto, nos termos dos diversos mandados de injunção julgados pelo STF, mediante a aplicação analógica do caput do art. 57 da Lei 8.213/1991) com a contagem ponderada de tempo de serviço prestado sob condições especiais para fins de aposentadoria comum (prevista no § 5º do art. 57 da Lei 8.213/1991, não contemplado nos precedentes judiciais) .
8.8.	É dizer: a CF/88, em nenhuma de suas disposições, assegurou o cômputo, de forma ponderada, de tempo de serviço prestado em condições especiais para conversão em tempo de contribuição. Muito pelo contrário, assim dispõe o § 10 do art. 40:
§ 10.  A lei não poderá estabelecer qualquer forma de contagem de tempo de contribuição fictício.
8.9.	De mais a mais, é de se trazer à liça o seguinte excerto de voto do Excelentíssimo Senhor Ministro Benjamin Zymler, por ocasião da apreciação do TC Processo 023.238/2014-3 (Acórdão 1639/2016-TCU-Primeira Câmara) :
10.	Posto isso, tem-se que uma outra questão, com contornos distintos, embora igualmente envolvendo a aposentação de servidores submetidos a condições especiais de trabalho, foi também levada ao descortino do STF. Refiro-me ao disposto no § 4º do art. 40 da Constituição Federal (CF) :
Art. 40 .............................................................................................................................
§ 4º É vedada a adoção de requisitos e critérios diferenciados para a concessão de aposentadoria aos abrangidos pelo regime de que trata este artigo, ressalvados, nos termos definidos em leis complementares, os casos de servidores:
I - portadores de deficiência; 
II - que exerçam atividades de risco; 
III - cujas atividades sejam exercidas sob condições especiais que prejudiquem a saúde ou a integridade física.' (Redação dada pela Emenda Constitucional 47/2005.) 
11.	A respeito, decidiu o STF que o dispositivo é norma de eficácia limitada, dependente de regulamentação por lei complementar (cf. RE-AgR 428511/DF, Relator: Min. SEPÚLVEDA PERTENCE, Julgamento: 14/2/2006, Órgão Julgador: Primeira Turma; e MI 462/MG, Relator: Min. MOREIRA ALVES, Julgamento: 6/9/1995, Órgão Julgador: Tribunal Pleno) .
12.	Nesse cenário, a Confederação dos Trabalhadores no Serviço Público Federal (CONDSEF) e diversos outros sindicatos impetraram mandado de injunção coletivo perante aquela Corte, autuado sob o MI 880, objetivando, em síntese, a concessão de aposentadoria especial, tal como prevista no art. 40, § 4º, da CF, para os seus substituídos, em razão do exercício de atividades funcionais em condições insalubres.
 (...) 
19.	De fato, o próprio Supremo Tribunal Federal cuidou de afastar qualquer conexão entre as questões (aposentadoria especial, de um lado, e contagem ponderada, de outro) , in verbis:
'EMENTA: Agravo regimental em mandado de injunção. Pedido de conversão do tempo de serviço. Ausência de previsão constitucional. Recurso provido. 
1. O mandado de injunção volta-se à colmatagem de lacuna legislativa capaz de inviabilizar o gozo de direitos e liberdades constitucionalmente assegurados, bem assim de prerrogativas inerentes à nacionalidade, à soberania e à cidadania (art. 5º, LXXI, CF/1988) . 
2. É imprescindível, para o exame do writ, a presença de dois pressupostos sucessivos: i) a verificação da omissão legislativa e ii) a efetiva inviabilidade do gozo de direito, faculdade ou prerrogativa consagrados constitucionalmente em razão do citado vácuo normativo. 
3. O preceito constitucional em foco na presente demanda não assegura a contagem diferenciada do tempo de serviço e sua averbação na ficha funcional; o direito subjetivo corresponde à aposentadoria em regime especial, devendo esta Suprema Corte atuar na supressão da mora legislativa, cabendo à autoridade administrativa a análise de mérito do direito, após exame fático da situação do servidor. 
4. A pretensão de garantir a conversão de tempo especial em tempo comum mostra-se incompatível com a presente via processual, uma vez que, no mandado de injunção, cabe ao Poder Judiciário, quando verificada a mora legislativa, viabilizar o exercício do direito subjetivo constitucionalmente previsto (art. 40, § 4º, da CF/88) , no qual não está incluído o direito vindicado. 
5. Agravo regimental provido para julgar improcedente o mandado de injunção.'  (MI 2.123 AgR/DF, Relator p/ acórdão Ministro Dias Toffoli, Plenário, in DJe 1/8/2013 - grifou-se.) 
20.	A Súmula Vinculante 33, citada pelo recorrente, foi aprovada precisamente com fulcro nesses precedentes do próprio STF (art. 103-A da C.F.) , não sendo possível elastecer seu alcance em contrariedade à jurisprudência que lhe deu ensejo.
8.10.	Observa-se que o recorrente almeja que o tempo de serviço prestado após 12/12/1990 em condições especiais seja computado de forma ponderada.
8.11.	Assim, é de se considerar o entendimento deste Tribunal plasmado no Acórdão 2008/2006-TCU-Plenário, o qual tem caráter normativo:
O servidor público que exerceu, como celetista, no serviço público, atividades insalubres, penosas e perigosas, no período anterior à vigência da Lei 8.112/1990, tem direito à contagem especial de tempo de serviço para efeito de aposentadoria; todavia, para o período posterior ao advento da Lei 8.112/1990, é necessária a regulamentação do art. 40, § 4º, da Constituição Federal, que definirá os critérios e requisitos para a respectiva aposentadoria.
8.12.	Destarte, a transformação de tempo especial exercido em condições especiais em tempo de contribuição para aposentadoria comum, não se coaduna com a orientação emanada do Guardião da Constituição, tampouco com a remansosa jurisprudência deste Tribunal, o que impõe a impugnação da contagem ponderada de períodos laborados após o advento da Lei 8.112/1990 e conduz à ilegalidade do respectivo ato.
9. Do alegado ato torpe da Administração Pública
9.1.	O recorrente aduz que teria havido ato de torpe da Administração Pública, com base no seguinte argumento:
9.2.	Em março de 2010 o docente completou 70 anos, idade limite para permanecer na ativa no serviço público, à época, significa dizer que hoje o docente tem 79 anos, idade que ultrapassa o atual limite constitucional para atividade no serviço público, logo o mesmo está impedido de voltar à  ativa para completar o requisito de tempo de contribuição que supostamente lhe faltaria, o que significa dizer que o ato da Administração Pública, aqui considerado como errôneo, impõe ao docente ônus inaceitável e irreparável, o que caracterizaria ato de arbítrio e torpeza da Administração Pública Federal.
Análise:
9.3.	É sobremodo importante ressaltar que a Administração Pública deve observar o princípio da legalidade. Sobre o tema, vale repisar a doutrina de Hely Lopes Meirelles:
Na Administração Pública não há liberdade nem vontade pessoal. Enquanto na administração particular é lícito fazer tudo que a lei não proíbe, na Administração Pública só é permitido fazer o que a lei autoriza. A lei para o particular significa 'pode fazer assim'; para o administrador público significa 'deve fazer assim' (in Direito Administrativo Brasileiro, 33ª ed., São Paulo: Malheiros Editores, 2007, p. 87-88) .
9.4.	Nesse sentir, observada a violação ao princípio da legalidade nos atos de aposentadoria em reexame, este Tribunal deverá manter o julgamento pela ilegalidade, apesar de seu caráter alimentar.
9.5.	Como desfecho para o caso em apreço, cumpre observar o disposto no art. 40, § 1º, II, da Lei Maior:
§ 1º Os servidores abrangidos pelo regime de previdência de que trata este artigo serão aposentados, calculados os seus proventos a partir dos valores fixados na forma dos §§ 3º e 17:  (Redação dada pela Emenda Constitucional nº 41, 19.12.2003) 
 (...) 
II - compulsoriamente, com proventos proporcionais ao tempo de contribuição, aos 70 (setenta) anos de idade, ou aos 75 (setenta e cinco) anos de idade, na forma de lei complementar;  (Redação dada pela Emenda Constitucional nº 88, de 2015) 
9.6.	Nesse quadro, cabe o deferimento de aposentadoria proporcional ao tempo de contribuição. Não há que se falar, portanto, em arbítrio e torpeza da Administração Pública, vez que legem habemus.
9.7.	Nessa ordem de ideias, é de se rejeitar o argumento apresentado pelo recorrente.
CONCLUSÃO
10.	Ex positis, conclui-se que:
a) não houve a incidência da decadência prevista no art. 54 da Lei 9.784/1999;
b) não houve violação ao princípio da segurança jurídica;
c) o tempo de trabalho exercido em condições especiais não pode ser computado de forma ponderada após a Lei 8.112/1990;
d) não houve ato torpe ou arbitrário da Administração Pública Federal.
10.1.	Destarte, é de se propor a negativa de provimento deste recurso.
PROPOSTA DE ENCAMINHAMENTO
11.	Ante o exposto, submetem-se os autos à consideração superior, propondo-se, com fundamento no art. 48 da Lei 8.443/1992:
a) conhecer do recurso interposto, para, no mérito, negar-lhe provimento;
b) cientificar o recorrente e os demais interessados do acórdão que vier a ser prolatado, ressaltando-se que o relatório e o voto que o acompanharem podem ser consultados no endereço www.tcu.gov.br/acordaos, no dia seguinte ao de sua oficialização."
	É o relatório.

8.1. Ana Kelly Jansen de Amorim (6.535/OAB-PA) e outros, representando José Guilherme Soares Maia.

Procurador Rodrigo Medeiros de Lima.

aposentadoria. irregularidades relacionadas à contagem ponderada de tempo prestado em condições insalubres. negativa de registro. pedido de reexame. ATO COM ENTRADA NO TCU HÁ MAIS DE CINCO ANOS. REGISTRO TÁCITO. impossibilidade de revisão de ofício após cinco anos do registro. PROVIMENTO.

APOSENTADORIA (APOS)

Secretaria de Recursos (Serur); Secretaria de Fiscalização de Integridade de Atos e Pagamentos de Pessoal e de Benefícios Sociais (Sefip).

Cuidam os autos de pedido de reexame interposto por José Guilherme Soares Maia contra o Acórdão 7074/2019-TCU-Primeira Câmara, que considerou ilegais seus atos de aposentadoria em razão de impropriedades na averbação ponderada de tempo de serviço prestado em condições insalubres.
2.	Inicialmente, ratifico o despacho exarado no sentido de que o recurso deve ser conhecido, porquanto preenche os requisitos de admissibilidade previstos no artigo 48 da Lei 8.443/1992.
3.	Em síntese, o recorrente alega que: a) houve incidência da decadência prevista no art. 54 da Lei 9.784/1999; b) houve violação ao princípio da segurança jurídica; c) houve retroação de entendimento jurisprudencial; e d) houve ato de arbítrio e torpeza da Administração Pública Federal.
4.	A Secretaria de Recursos, com o apoio do Ministério Público junto ao TCU, concluiu que: a) não houve incidência da decadência prevista no art. 54 da Lei 9.784/1999; b) não houve violação ao princípio da segurança jurídica; c) o tempo de trabalho exercido em condições especiais não pode ser computado de forma ponderada após a Lei 8.112/1990; e d) não houve ato torpe ou arbitrário da Administração Pública Federal. Pugnam, assim, pelo conhecimento e negativa de provimento ao recurso.
4.	Preliminarmente, verifico que os atos de aposentadoria do recorrente (inicial e de alteração) deram entrada no TCU em 28/6/2010 e 25/11/2010 e foram apreciados em sessão de 6/8/2019. Assim, incide na hipótese a tese firmada pelo Supremo Tribunal Federal ao apreciar o Recurso Extraordinário 636.533/RS, nos seguintes termos:
"Em atenção aos princípios da segurança jurídica e da confiança legítima, os Tribunais de Contas estão sujeitos ao prazo de 5 anos para o julgamento da legalidade do ato de concessão inicial de aposentadoria, reforma ou pensão, a contar da chegada do processo à respectiva Corte de Contas."
5.	Passado o quinquênio desde a chegada do ato ao TCU sem que ele seja apreciado, deve-se considerá-lo tacitamente registrado, momento a partir do qual se inicia nova contagem quinquenal para que o TCU promova a revisão de ofício, caso verifique que o ato viola a ordem jurídica, tudo conforme decidido pelo STF.
6.	No caso, o registro tácito dos atos ocorreu em 28/6/2015 e 25/11/2015. Por sua vez, o aperfeiçoamento definitivo ocorreu em 28/6/2020 e 25/11/2020, não havendo mais hipótese de revisão de ofício pelo TCU.
7.	Nessas circunstâncias, cumpre dar provimento ao pedido de reexame para tornar sem efeito os itens 9.3, 9.3.2, 9.3.2.1 e 9.3.2.4 do Acórdão 7074/2019-TCU-Primeira Câmara e reconhecer o registro tácito dos atos de aposentadoria do recorrente.
	Ante o exposto, voto por que o Tribunal adote a deliberação que ora submeto à apreciação deste Colegiado.
	TCU, Sala das Sessões Ministro Luciano Brandão Alves de Souza, em 6 de julho de 2021.
Ministro BRUNO DANTAS
Relator